臺灣高雄地方法院刑事判決　　　　　　　100年度訴字第412號
公　訴　人　臺灣高雄地方法院檢察署檢察官
被　　　告　吳清欽
選任辯護人　林鴻駿律師
上列被告因詐欺等案件，經檢察官提起公訴（99年度偵緝字第27
3 號），本院判決如下：
    主  文
吳清欽犯如附表一、二所示之罪，均累犯，各處如附表一、二處
刑欄所示之刑。應執行有期徒刑貳年伍月，如易科罰金，以新臺
幣壹仟元折算壹日，如附表一編號3 、4 所示支票背面偽造之「
林志湧」署名貳枚均沒收。
    事  實
一、吳清欽於民國96年間因妨害婚姻案件，經本院以96年度簡字
    第7331號判處有期徒刑2 月確定，於97年5 月28日易科罰金
    執行完畢。詎猶不知悔改，明知其自身自始無清償債務之意
    思，且欠缺清償債務資力，竟意圖為自己不法所有，分別基
    於詐欺取財之犯意，於附表一編號1 、2 所示日期，向呂繼
    祖佯稱願提供以自己名義簽發如附表一編號1 、2 所示之本
    票作為擔保，以欲投資「南投工藝之家導覽圖工程」亟需資
    金週轉為由，要求呂繼祖提供借款，致呂繼祖陷於錯誤，誤
    信吳清欽屆期有清償債務之意，於收受吳清欽所交付之上開
    本票後，分別交付如附表一編號1 、2 所示借款予吳清欽；
    另吳清欽明知其自不詳管道所取得如附表一編號3 至5 及附
    表二編號1 至4 所示支票之發票人實際上不可能存入款項使
    支票兌現（即俗稱芭樂票，下稱空頭支票），善意之持票人
    若誤信支票係合法管道取得而認有兌現可能性，進而收受支
    票並為財物之給付，屆期提示將不獲兌現而受到損害，且附
    表一編號3 、4 所示支票背面背書欄所載背書人「林志湧」
    係由不詳之人所偽簽之署名，為圖自己不法利益，竟另基於
    詐欺取財暨行使偽造私文書之犯意，先後於附表一編號3、4
    、5 及附表二編號1 至4 所示日期，分別向呂繼祖及永全當
    鋪之員工邱威標謊稱附表一編號3 、4 、5 及附表二編號1
    至4 所示支票均係其因業務上取得之合法客票，願提供該等
    票據作為擔保，同時於附表一編號3 、4 、5 所示支票背面
    以自己名義背書，虛增追索效力之假象，要求呂繼祖、永全
    當鋪提供借款供其週轉，致使呂繼祖、邱威標陷於錯誤，誤
    認上開支票均票信良好，屆期均會如期兌現，而分別收受上
    開支票，足生損害於林志湧，同時提供如附表一編號3  、4
    、5 及附表二編號1 至4 所示借款予吳清欽。嗣因吳清欽所
    交付之上開支票、本票屆期均未獲兌現，呂繼祖及永全當鋪
    負責人陳雅雯始知受騙，始悉上情。
二、案經呂繼祖、陳雅雯訴請台灣高雄地方法院檢察署檢察官偵
    查起訴。
    理  由
壹、程序方面：
    按被告以外之人於審判外之陳述，雖不符刑事訴訟法第159
    條之1 至第159 條之4 之規定，而經當事人於審判程序同意
    作為證據，法院審酌該言詞陳述或書面陳述作成時之情況，
    認為適當者，亦得為證據；又當事人、代理人或辯護人於法
    院調查證據時，知有第159 條第1 項不得為證據之情形，而
    未於言詞辯論終結前聲明異議者，視為有前項之同意，刑事
    訴訟法第159 條第1 項、第159 條之5 分別定有明文。查本
    判決所引用屬於傳聞證據之部分，均已依法踐行調查證據程
    序，且當事人於審判程序亦同意作為證據，而經本院審酌證
    據資料作成時之情況，並無違法不當及證明力明顯過低之瑕
    疵，亦無依法應排除其證據能力之情形，認以之作為證據應
    屬適當，故自有證據能力。
貳、實體方面：
一、訊據被告吳清欽固坦承如附表一編號1 、2 所示本票係由其
    本人所簽發，附表一編號3 、4 、5 所示支票背面之背書人
    「吳清欽」係由其署名及持附表二編號1 至4 所示支票向永
    全當鋪借款之事實，惟矢口否認涉有詐欺取財、行使偽造私
    文書等犯行，辯稱：伊從未以欲投資南投工藝之家為由，持
    附表一各編號所示票據向呂繼祖借款，實係呂繼祖為向他人
    借款，先後持附表一編號3 、4 、5 所示票據要求伊於票據
    背面背書，以增加借款擔保，又呂繼祖持上開票據向他人借
    款之際，因對方復要求再提供其他擔保，故伊隨後另行簽發
    如附表一編號1 、2 所示本票予呂繼祖，作為附表一編號3
    、5 票據借款之擔保；至伊持附表二各編號所示支票向永全
    當鋪借款時，並無詐欺取財犯意云云，經查：
(一)、附表一編號1 、2 所示本票發票人及附表一編號3 、4 、5
    所示支票背面之背書人「吳清欽」分係由被告所簽發或背書
    ，至附表二編號1 至4 所示支票則係被告分別於附表二所示
    時間向永全當鋪借款時提出作為擔保，嗣上開票據屆期均未
    獲兌現等情，業據被告供承在案，且有證人呂繼祖、邱威標
    於本院審理時證述內容可佐，復有附表一、二各編號所示票
    據影本暨退票理由單存卷可參（見偵一卷第7 至10頁，偵二
    卷第3 至6 頁，本院卷第178 至191 頁）；又附表一編號3
    、4 所示支票背面背書人「林志湧」之署名，並非由林志湧
    本人所書寫，係遭他人偽造一節，亦據證人林志湧於偵查中
    證述明確（見偵二卷第84至85頁），是上開事實，均堪認定
    。
(二)、次依證人呂繼祖於審理時證述：被告當時說標到南投工藝之
    家工程，同時拿記載以公司名義為簽約當事人的南投工藝之
    家契約書給我看，表示需要資金投資，隨即先後拿附表一各
    編號所示本票、支票向我借款，同時表明附表一編號3 、4
    、5 所示支票係分別經由背書人林志湧、廖自敏處取得，惟
    票據屆期後被告均未依約清償借款，票據也均遭退票等語（
    見本院卷第186 頁、第188 頁、第190 頁），又被告確自國
    立台灣工藝研究所之「台灣工藝之家手繪導覽地圖」工程承
    攬廠商即兆宇廣告事業有限公司受讓該契約權利一節，除據
    被告於本院審理時供承在案外，復有上開工程契約書存卷可
    參（見本院卷第89至97頁），依此，設若被告未曾以欲投資
    上開工程為由而持票據向證人呂繼祖借款，則呂繼祖焉能知
    悉被告確有上開投資案存在，徵諸此情，堪認證人呂繼祖上
    開證述內容，尚非無據。
(三)、至被告雖辯稱：附表一各編號所示票據分係呂繼祖為向他人
    借款而要求其分別簽發本票及於支票背面背書作為擔保，均
    非伊向被告借款所提出云云，惟衡諸一般社會常情，借款貸
    與人雖往往要求借款人提供票據作為借款擔保，但借款人若
    提供非由自身所簽發之票據即客票作為借款擔保時，貸與人
    為確保對於借款人之追索效力及兼作彼此間借款關係存在之
    證明，即令要求借款人另覓第三人於客票背書以增加票據追
    索效力，仍均要求借款人本身親自於客票背書或另提供由借
    款人自身所簽發之票據作為雙重擔保或充作彼此借款關係存
    在之證明，然觀諸前揭附表一編號3 、4 、5 所示支票所載
    內容，其背面除分別有第三人「林志湧」、「廖自敏」署名
    之背書外，均僅見被告本人之背書，未見有呂繼祖之任何背
    書存在，設若如被告所稱該等票據均係呂繼祖為持以向第三
    人借款而要求被告背書以增加擔保效力，何以反未見呂繼祖
    本人於該等票據背書以利於持票向第三人借款，徵諸此情，
    毋寧以證人呂繼祖前揭證述：票據均係被告為擔保借款而交
    付，並由被告於該等票據簽名作為擔保等情，較符合社會常
    情；況且，被告雖稱呂繼祖為持附表一編號3 、5 所示支票
    向他人借款，故要求被告另簽發如附表一編號1 、2 所示本
    票供呂繼祖向他人借款時作為雙重擔保云云，惟參以附表一
    編號3 、5 所示支票票面金額分係新臺幣（下同）605,000
    元、220,000 元，附表一編號1 、2 所示本票票面金額則分
    別為700,000 元、200,000 元，本票票面金額均與所擔保之
    各該支票票面金額不符，此與一般擔保票據之面額往往均開
    立與受擔保票據同面額之交易常情，亦非相符。甚者，附表
    一編號1 所示本票票載到期日為98年6 月14日，明顯早於附
    表一編號3 所示支票票載發票日即98年10月15日，則於受擔
    保之附表一編號3 所示支票尚未屆期可供兌現前，猶未可知
    借款人是否依約清償債務，又豈有可能開立早已屆期之附表
    一編號1 之本票作為雙重擔保，徒增可能遭持票人提前提示
    追索票據責任之風險。此外，依證人即附表一編號3 、4 所
    示支票背書名義人林志湧於偵查時證述：我並未於該等票據
    背書，98年間保笙公司的負責人呂繼祖有拿上開支票來問我
    是不是我背書的，我才知道有這兩張支票存在等語（見偵二
    卷第84至85頁），設若證人呂繼祖非自被告處受讓上開票據
    ，焉需為確認票據追索及擔保之效力，而大費周章持票向票
    載背書名義人求證背書之真正。是由上開各情，均足徵見被
    告所辯顯與常情不符，難以採憑。
(四)、又附表一編號3 、4 所示支票發票人「尚怡有限公司」所開
    立之支票帳戶於98年10月起至99年8 月間支票退票張數達35
    9 張，於98年10月16日經通報拒絕往來；附表一編號5 所示
    支票發票人「百春實業有限公司」所開立之支票帳戶於98年
    9 月至99年5 月間支票退票張數達248 張，於98年10月30日
    經通報拒絕往來；附表二編號1 所示支票發票人李顯堂之支
    票帳戶於99年3 月至同年6 月間支票退票張數達97張，於99
    年4 月2 日經通報拒絕往來；附表二編號2 、3 所示支票發
    票人「儀豐產業有限公司」所開立之支票帳戶於99年3 月至
    同年7 月間支票退票張數達89張，於99年4 月9 日經通報拒
    絕往來；附表二編號4 所示支票發票人「林君姿即宏溢企業
    社」所開立之支票帳戶於99年3 月至同年5 月間支票退票張
    數達474 張，於99年4 月30日通報拒絕往來等情，有法務部
    票據信用資訊連結作業資料6 份存卷可參（見偵一卷第41至
    52頁、第55至57頁，偵二卷第25至36頁背面），顯見上開發
    票人均屬票信不良，故附表一編號3 至5 、附表二編號1 至
    4 所示支票應均屬無兌現可能性之空頭支票（俗稱芭樂票）
    ，非正常交易所得之票據甚明。又依證人即附表一編號3 、
    4 所示支票背書名義人林志湧於偵查時證述：上開支票並非
    我拿給被告，我也沒有見過該2 張支票等語（見偵二卷第84
    至85頁）、證人呂繼祖於審理時證述：被告當時拿附表一編
    號3 、4 票據給我時，說該2 張票據是林志湧拿給他的等語
    （見本院卷第186 頁），則被告持該等票據向呂繼祖借款時
    ，既謊稱係受讓自林志湧處而刻意隱瞞實際來源，再佐以被
    告於該段期間持有如此多張來路不明之空頭支票持以向他人
    行使，足徵其當係有意收集之事實，自可推認其主觀上對於
    該等票據均屬無兌現可能性之空頭支票，且附表一編號3、4
    所示支票背書人林志湧之署名並非真正等事實，均應有所認
    識。是以，被告既明知上開支票均屬空頭支票而無兌現可能
    ，竟仍持以供作擔保向他人借款，且事後否認積欠包括附表
    一編號1 、2 所示本票擔保之借款債務，凡此諸情，均足徵
    見被告於向附表所示被害人借款之際，主觀上即無清償之意
    思甚明。
(五)、綜上所述，本件被告所涉上開詐欺取財、行使偽造私文書等
    犯行事證明確，應依法論科。
二、論罪科刑：
    按票據上之背書，係發票後之另一票據行為，偽造票據背書
    ，在票據法上係表示對票據負擔保責任之意思，為法律規定
    之文書，並非依習慣表示一定用意之證明，而其此項行為，
    足以生損害於他人，故應成立偽造私文書罪（最高法院59年
    度台上字第2588號、70年度台上第2162號判例意旨參照）。
    被告於持附表一編號3 、4 所示支票向被害人呂繼祖借款時
    ，即已知悉該等支票背書人林志湧之署名並非真正一節，業
    如前述，是其竟仍持該票據供作擔保向被害人借款，自足生
    損害於遭偽造署名背書之林志湧本人。是核被告所為，關於
    持附表一、二各編號所示本票、支票分別向被害人呂繼組、
    邱威標詐取借款部分，均係犯行法第339 條第1 項之詐欺取
    財罪，關於附表一編號3 、4 所示行使載有偽造署名背書之
    票據部分，均係犯刑法第216 條、第210 條之行使偽造私文
    書罪，起訴書原認被告前開行使載有偽造署名背書之票據部
    分，係犯刑法第201 條第2 項之行使偽造有價證券罪，嗣於
    本院準備程序業已更正，併此序明；被告分別持附表一編號
    3 、4 所示載有偽造署名背書之票據供作擔保，先後向被害
    人呂繼祖詐得借款，各係以一行為而觸犯行使偽造私文書及
    詐欺取財等2 罪名，均為想像競合犯，各應依刑法第55條之
    規定，從一重之行使偽造私文書罪處斷。被告所犯上開詐欺
    取財罪、行使偽造私文書等各罪，犯罪時間各相距多日，非
    密切接近之時地所為，顯然犯意各別，行為互殊，應予分論
    併罰。另被告有如事實欄所載犯罪科刑執行情形，有臺灣高
    等法院被告前案紀錄表一份在卷可稽，其前受有期徒刑執行
    完畢，於五年以內故意再犯本件有期徒刑以上之罪，均為累
    犯，各應依刑法第47條第1項 之規定加重其刑。爰審酌被告
    正值壯年，不思循正當管道賺取財物，竟以上開犯罪手法詐
    取告訴人呂繼祖、永全當舖即陳雅雯之財物，致告訴人受有
    損害，於本院審理中猶圖飾詞合理化自身犯行，絲毫未見悔
    改之意，實非足取，惟考量其於本院審理期間，業與告訴人
    永全當舖即陳雅雯達成和解，已賠償部分損害，有卷附和解
    書可稽，暨兼衡其智識程度、生活狀況、品行及尚未與告訴
    人呂繼祖達成和解等一切情狀，爰分別量處如附表各編號處
    刑欄所示之刑，並諭知易科罰金之折算標準，另定其應執行
    之刑及執行刑易科罰金之折算標準，以資懲儆；至如附表一
    編號3 、4 支票背面偽造之「林志湧」署名各1 枚，尚無證
    據可資證明業已滅失，自均應依刑法第219 條之規定，在被
    告所犯各該罪名及應執行項下，宣告沒收之。
據上論斷，應依刑事訴訟法第299 條第1 項前段，刑法第210 條
、第216 條、第339 條、第55條、第47條、第41條第1 項前段、
第8 項、第219 條、第51條第5 款，刑法施行法第1 條之1 第1
項、第2 項前段，判決如主文。
本案經檢察官郭來裕到庭執行職務。
中    華    民    國      100    年    12    月   15  日
                  刑事第十九庭  審判長法  官  陳志銘
                                      法  官  陳松檀
                                      法  官  鄭子文
以上正本證明與原本無異。
如不服本判決應於收受判決後10日內向本院提出上訴書狀，並應
敘述具體理由。其未敘述上訴理由者，應於上訴期間屆滿後20日
內向本院補提理由書(均須按他造當事人之人數附繕本)「切勿逕
送上級法院」。
中    華    民    國      100    年    12    月   15  日
                                      書記官  王立山
附錄本案論罪科刑法條：
中華民國刑法第210條
（偽造變造私文書罪）
偽造、變造私文書，足以生損害於公眾或他人者，處 5 年以下
有期徒刑。
中華民國刑法第216條
（行使偽造變造或登載不實之文書罪）
行使第 210 條至第 215 條之文書者，依偽造、變造文書或登載
不實事項或使登載不實事項之規定處斷。
中華民國刑法第339條
（普通詐欺罪）
意圖為自己或第三人不法之所有，以詐術使人將本人或第三人之
物交付者，處 5 年以下有期徒刑、拘役或科或併科 1 千元以下
罰金。
以前項方法得財產上不法之利益或使第三人得之者，亦同。
前二項之未遂犯罰之。
附表一：告訴人呂繼祖部分
┌─┬──────┬───┬──┬───┬───┬────┬─────┬───┬─────────┐
│編│借款時間    │實際借│票據│發票人│背書人│ 發票日 │票據號碼  │票面  │     處刑欄       │
│號│            │得金額│種類│      │      ├────┤          │金額  │                  │
│  │            │      │    │      │      │ 到期日 │          │      │                  │
│  │            │      │    │      │      │（本票）│          │      │                  │
│  │            │      │    │      │      │        │          │      │                  │
├─┼──────┼───┼──┼───┼───┼────┼─────┼───┼─────────┤
│1 │98年6月14日 │70萬元│本票│吳清欽│      │        │350016    │70萬元│吳清欽犯詐欺取財罪│
│  │（起訴書誤植│      │    │      │      │98.5.15 │          │      │，累犯，處有期徒刑│
│  │為98年5 月15│      │    │      │      ├────┤          │      │陸月，如易科罰金，│
│  │日）        │      │    │      │      │98.6.14 │          │      │以新臺幣壹仟元折算│
│  │            │      │    │      │      │        │          │      │壹日。            │
├─┼──────┼───┼──┼───┼───┼────┼─────┼───┼─────────┤
│2 │98年7 月16日│20萬元│本票│吳清欽│      │98.7.16 │350019    │20萬元│吳清欽犯詐欺取財罪│
│  │            │      │    │      │      ├────┤          │      │，累犯，處有期徒刑│
│  │            │      │    │      │      │ 未記載 │          │      │肆月，如易科罰金，│
│  │            │      │    │      │      │        │          │      │以新臺幣壹仟元折算│
│  │            │      │    │      │      │        │          │      │壹日。            │
├─┼──────┼───┼──┼───┼───┼────┼─────┼───┼─────────┤
│3 │98年5月15日 │60萬  │支票│尚怡有│林志湧│98.10.15│AD0000000 │60萬  │吳清欽犯行使偽造私│
│  │（起訴書誤植│5000  │    │限公司│吳清欽│        │          │5000元│文書罪，累犯，處有│
│  │為98年10月15│元    │    │      │      │        │          │      │期徒刑陸月，如易科│
│  │日）        │      │    │      │      │        │          │      │罰金，以新臺幣壹仟│
│  │            │      │    │      │      │        │          │      │元折算壹日，偽造之│
│  │            │      │    │      │      │        │          │      │「林志湧」署名壹枚│
│  │            │      │    │      │      │        │          │      │沒收。            │
├─┼──────┼───┼──┼───┼───┼────┼─────┼───┼─────────┤
│4 │98年6 月初至│47萬  │支票│尚怡有│林志湧│98.10.22│AD0000000 │47萬  │吳清欽犯行使偽造私│
│  │98年6 月14日│5000  │    │限公司│吳清欽│        │          │5000元│文書罪，累犯，處有│
│  │（起訴書誤植│元    │    │      │      │        │          │      │期徒刑伍月，如易科│
│  │為98年10月22│      │    │      │      │        │          │      │罰金，以新臺幣壹仟│
│  │日）        │      │    │      │      │        │          │      │元折算壹日，偽造之│
│  │            │      │    │      │      │        │          │      │「林志湧」署名壹枚│
│  │            │      │    │      │      │        │          │      │沒收。            │
├─┼──────┼───┼──┼───┼───┼────┼─────┼───┼─────────┤
│5 │98年5 月底某│20萬元│支票│百春實│廖自敏│98.10.25│AD0000000 │22萬元│吳清欽犯詐欺取財罪│
│  │日至98年6 月│      │    │業有限│吳清欽│        │          │      │，累犯，處有期徒刑│
│  │初某日間（起│      │    │公司  │      │        │          │      │肆月，如易科罰金，│
│  │訴書誤植為98│      │    │      │      │        │          │      │以新臺幣壹仟元折算│
│  │年10月25日）│      │    │      │      │        │          │      │壹日。            │
└─┴──────┴───┴──┴───┴───┴────┴─────┴───┴─────────┘
附表二：告訴人陳雅雯部分
┌─┬──────┬──────┬────┬────┬─────┬──────┬──────────┐
│編│借款時間    │實際借得金額│發票人  │ 發票日 │ 支票號碼 │票面金額    │     處刑欄         │
│號│            │（新台幣）  │        │        │          │（新台幣）  │                    │
├─┼──────┼──────┼────┼────┼─────┼──────┼──────────┤
│1 │99年2 月某日│13萬元      │李顯堂  │99.3.13 │BDA0000000│20萬元      │ 吳清欽犯詐欺取財罪 │
│  │            │            │        │        │          │            │ ，累犯，處有期徒刑 │
│  │            │            │        │        │          │            │ 月，如易科罰金， │
│  │            │            │        │        │          │            │ 以新臺幣壹仟元折算 │
│  │            │            │        │        │          │            │ 壹日。             │
├─┼──────┼──────┼────┼────┼─────┼──────┼──────────┤
│2 │99年2 月底  │6萬元       │儀豐產業│99.3.31 │AA0000000 │12萬6000元  │ 吳清欽犯詐欺取財罪 │
│  │            │            │有限公司│        │          │            │ ，累犯，處有期徒刑 │
│  │            │            │        │        │          │            │ 月，如易科罰金， │
│  │            │            │        │        │          │            │ 以新臺幣壹仟元折算 │
│  │            │            │        │        │          │            │ 壹日。             │
├─┼──────┼──────┼────┼────┼─────┼──────┼──────────┤
│3 │99年2 月底  │5萬6000元   │儀豐產業│99.3.31 │AA0000000 │5萬6700元   │ 吳清欽犯詐欺取財罪 │
│  │            │            │有限公司│        │          │            │ ，累犯，處有期徒刑 │
│  │            │            │        │        │          │            │ 月，如易科罰金， │
│  │            │            │        │        │          │            │ 以新臺幣壹仟元折算 │
│  │            │            │        │        │          │            │ 壹日。             │
├─┼──────┼──────┼────┼────┼─────┼──────┼──────────┤
│4 │99年3 月底  │2萬5000元   │林君姿即│99.4.25 │AC0000000 │3萬4800元   │ 吳清欽犯詐欺取財罪 │
│  │            │            │宏溢企業│        │          │            │ ，累犯，處有期徒刑 │
│  │            │            │社      │        │          │            │ 月，如易科罰金， │
│  │            │            │        │        │          │            │ 以新臺幣壹仟元折算 │
│  │            │            │        │        │          │            │ 壹日。             │
└─┴──────┴──────┴────┴────┴─────┴──────┴──────────┘